臺灣高等法院臺中分院民事判決　　　　　　99年度上字第20號
上　　訴　　人
即附帶被上訴人　曾萬火
訴　訟 代 理人　陳純仁律師
被　上　訴　人
即 附 帶上訴人　莊昭順
訴 訟 代 理 人　陸孟彥
上列當事人間請求侵權行為損害賠償事件，上訴人對於中華民國
98年10月29日臺灣彰化地方法院98年度訴字第220號第一審判決
提起上訴，並為訴之追加，本院於民國100年7月19日言詞辯論終
結，判決如下：
    主      文
原判決關於駁回上訴人曾萬火後開第二項之訴部分，及除確定部
分外訴訟費用之裁判均廢棄。
被上訴人莊昭順應再給付上訴人曾萬火新台幣柒拾柒萬伍仟參佰
玖拾陸元，及自民國九十八年三月十八日起至清償日止，按週年
利率百分之五計算之利息。
被上訴人莊昭順應給付上訴人曾萬火新台幣伍拾伍萬柒仟陸佰捌
拾肆元，及自民國一百年五月七日起至清償日止，按週年利率百
分之五計算之利息。
曾萬火其餘上訴及追加之訴均駁回。
莊昭順之附帶上訴駁回。
第一審（附確定部分外）訴訟費用，及第二審訴訟費用關於上訴
部分，由被上訴人莊昭順負擔百分之三十三，餘由上訴人曾萬火
負擔。追加之訴訟費用由被上訴人莊昭順負擔十分之一，餘由上
訴人曾萬火負擔。第二審訴訟費用關於附帶上訴部分，由附帶上
訴人莊昭順負擔。
上訴人曾萬火假執行之聲請駁回。
    事實及理由
甲、程序方面：
一、上訴人（即附帶被上訴人）曾萬火（下稱曾萬火）於原審起
    訴請求被上訴人（即附帶上訴人）莊昭順（下稱莊昭順）賠
    償：1.醫療費合計新台幣（下同）137,787元。2.計程車交
    通費用：51,490元。3.看護費297,000元。4.減少工作收入
    之損失1,412,876元。5.精神慰撫金100萬元，合計2,899,15
    3元。嗣經原審判命被上訴人莊昭順給付140,805元本息，而
    駁回其餘之請求。曾萬火就原審判決其敗訴其中之醫療費34
    0元、計程車交通費用43,360元、看護費66,000元、減少工
    作收入損失1,269,621元及精神慰撫金980,000元部分提起上
    訴，並於第二審上訴時，陳明追加請求醫療費73,269元、汽
    車油資、過路費、停車費及住宿費共51,301元、減少工作收
    入損害4,343,018元及精神慰撫金100萬元，核屬「擴張其應
    受判決事項之聲明」情形，與民事訴訟法第255條第1項第3
    款之規定並無不符，應予准許。
二、又曾萬火提起上訴，原聲明求為：(1)原判決不利於曾萬火部
    分廢棄；（2）上開廢棄部分，莊昭順應給付曾萬火2,758,3
    48元，及加給法定遲延利息之判決。嗣於99年9月24日具狀
    陳明變更其上訴聲明，求為：(1)原判決不利於曾萬火部分廢
    棄；（2）上開廢棄部分，莊昭順應再給付曾萬火6,900,543
    元，及其中2,758,348元自98年3月18日起，其餘金額則自99
    年9月25日起加給法定遲延利息之判決。其後於100年3月25
    日復具狀陳明變更其上訴聲明，求為：(1)原判決不利於曾萬
    火部分廢棄；（2）上開廢棄部分，莊昭順應再給付曾萬火9
    ,008,6663元，及其中2,758,348元自98年3月18日起，其中
    4,142,195元自99年9月25日起，其餘金額則自100年3月26日
    起加給法定遲延利息之判決。嗣於100年5月6日又再具狀陳
    明變更其上訴聲明，求為：(1)原判決不利於曾萬火部分廢棄
    ；（2）上開廢棄部分，莊昭順應再給付曾萬火9,325,785元
    ，及其中2,758,348元自98年3月18日起，其中4,142,195元
    自99年9月25日起，其中2,108,023元自100年3月12日起，其
    餘317,119元則自100年5月7日起，加給法定遲延利息之判決
    ，核屬遞為擴張其上訴應受判決事項之聲明。其後曾萬火於
    100年7月19日言詞辯論時，復陳明變更其上訴聲明，求為：
    (1)原判決關於駁回後開第二項之訴部分廢棄；（2）莊昭順
    應再給付曾萬火2,359,321元，及自起訴狀繕本送達翌日起
    至清償日止，按週年利率百分之5計算之利息；（3）莊昭順
    應再給付曾萬火5,467,588元，及自100年5月7日起至清償日
    止，按週年利率百分之5計算利息之判決，核則屬減縮其上
    訴應受判決事項之聲明，依民事訴訟法第446條第1項但書及
    第255條第1項第3款之規定，不須莊昭順之同意即可為之。
    故上訴人曾萬火上開擴張及減縮其上訴之聲明，自均為法之
    所許，併予敘明。
乙、實體方面：
一、上訴人（即附帶被上訴人）主張：
（一）莊昭順於民國96年9月30日下午4時30分許駕駛車號ＱＵ-6
      487號自用小客車，沿彰化縣竹塘鄉○○村○○路○段附近
      某東西向產業道路由東往西方向行駛，途經與另條南北向
      產業道路交岔之無號誌路口時，適曾萬火騎乘車號ＱＲＶ
      -928號機車沿該南北向產業道路由北往南行駛亦至該處，
      因莊昭順疏未注意車前狀況，減速慢行，且未讓右方之曾
      萬火先行，致莊昭順駕駛之自用小客車右前車頭與曾萬火
      騎乘機車之左側腳踏板後方發生碰撞，曾萬火因而人車倒
      地，受有左踝關節骨挫傷合併創傷性關節炎及骨碎片形成
      之傷害。莊昭順駕車過失撞傷曾萬火之行為，業經臺灣彰
      化地方法院（下稱彰化地院）判處過失傷害罪刑確定，並
      構成民法之侵權行為，應依民法第184條第1項、第193條
      第1項及第195條第1項之規定，負損害賠償責任，賠償曾
      萬火所受之下列損害：1.醫療費：曾萬火因車禍受傷至財
      團法人佛教慈濟綜合醫院台北分院（下稱台北慈濟醫院）
      就診，自96年10月1日起至97年6月27日止支出醫療費新台
      幣（下同）53,857元；另曾萬火又分別至順安堂中醫診所
      、林明安國術館、南桐中醫診所及易豐中醫診所就診，支
      出費用共83,930元，以上合計137,787元。2.計程車交通
      費用：曾萬火看病搭乘計程車，每趟來回約180元至200元
      之間，共花費合計51,490元之計程車交通費用。3.看護費
      ：曾萬火左腿踝受傷骨頭碎裂，致無法自行站立行走，需
      專人看護照料，曾萬火之妻盧梅修原受雇於訴外人陳信熹
      開設之農特產與古董展售場擔任助手，每日薪資990元，
      玆為照顧曾萬火，辭去工作，全程在家照顧曾萬火300天
      ，致受有看護費用297,000元之損失。4.減少工作收入部
      分：曾萬火原係從事米糧蔬果、花卉等農產品直銷批發買
      賣，而直接到產地下田，或上山察看農產品之狀況而大量
      購買，然後直銷到台灣北部地區各生鮮超市或大賣場。但
      因曾萬火左腿踝骨遭莊昭順駕車撞擊碎裂，無法行走，長
      期行動不便，而無法下田、上山，亦無法親訪客戶，致業
      務停止，無法進行未受傷前所從事採購批發農產品之交易
      ，損失極為慘重，依曾萬火前一年之營業額為3,820,123
      元，每年利潤約為營業額45％，計為1,719,000元。曾萬
      火因莊昭順之侵權行為，自車禍受傷後已有300多天未能
      工作，致損失1,412,876元（計算方式：1,719,000×300/
      365=1,412,876）。5.精神慰撫金：曾萬火自車禍受傷迄
      今，仍未痊癒，生活極為不便，精神極為痛苦，莊昭順又
      無誠意賠償，令曾萬火備感精神受創，悲憤難伸，身體及
      精神均感受極度之痛楚，故請求莊昭順賠償精神慰撫金10
      0萬元，以上賠償金額合計2,899,153元。
（二）經原審判決認莊昭順原應賠償曾萬火醫療費12,751元、減
      少工作收入損失143,255元及精神慰撫金20,000元，合計
      176,006元。而因曾萬火就本件車禍之發生與有過失，應
      負百分之20之過失責任，故據此比例酌減莊昭順之損害賠
      償額為140,805元（計算方式：176,006×80％＝140,805
      ，元以下4捨5入），而駁回曾萬火其餘之請求。曾萬火就
      原審判決其敗訴部分其中之醫療費用340元、計程車交通
      費用43,360元、看護費66,000元、減少工作收入損失1,26
      9,621元、精神慰撫金980,000元，合計2,359,321元部分
      提起上訴，並另於本院追加請求莊昭順應再賠償：（1）
      醫療費用73,269元：曾萬火受傷迄今仍未痊癒，繼續支出
      醫療費用，自97年7月24日起至100年4月16日止，持續至
      台北慈濟醫院、財團法人佛教慈濟綜合醫院（下稱花蓮慈
      濟醫院）及台大醫院就診，支出必要醫療費用共56,589元
      。另自97年8月11日至99年7月27日止至杏林堂中醫診所就
      診，支出醫療費用共3,150元。曾萬火復自97年8月16日至
      99年7月15日止，至光生中醫診所就診，支出醫療費用共1
      0,830元；又自97年8月15日起至99年12月29日止，至百漢
      中醫診所就診，支出醫療費共2,700元，以上合計73,269
      元。（2）汽車油資、過路費、停車費及住宿費共為51,30
      1元：曾萬火自98年8月27日至100年5月1日止，駕車或搭
      車至台北慈濟醫院及花蓮慈濟醫院就診支出之油資、過路
      費、停車費及住宿費共計51,301元。（3）減少工作收入
      之損害4,343,018元：曾萬火因車禍受傷，行動不便，有
      時尚需坐輪椅代步，根本無法至農產地查驗農產品，致無
      法進行未受傷前所從事之採購、批發農產品之交易，損失
      慘重，生活極為困頓，依受傷前一年度（95年度）之營業
      額為3,820,123元，扣除支出成本2,213,827元，年淨利為
      1,606,296元（計算方式：3,820,123-2,213,827=1,606,2
      96)，利潤率為42.048％（計算方式：1,606,296÷3,820,
      123=42.048％）。而因曾萬火係直接到產地採買，節省成
      本，且依市場習慣，公斤買台斤賣，故利潤率約達營業額
      之45％。茲因莊昭順之侵權行為，曾萬火自96年10月1日
      起至100年4月30日止，已有3年7個月未能工作，致損失至
      少達5,755,894元以上【計算方式：1,606,296/12X 43(月
      )=5,755,894元】。扣除原審已為請求之1,412, 876元外
      ，莊昭順應再賠償4,343,018元（3）精神慰撫金：曾萬火
      因本件車禍受傷，迄今已逾3年7個月。其間曾萬火雖曾於
      99年12月31日開刀治療，但尚未痊癒，致長期生活極為不
      便，精神極為痛苦，扣除原審已為請求之精神慰撫金100
      萬元外，莊昭順應再賠償精神慰撫金100萬元。總計曾萬
      火於第二審上訴另增加請求莊昭順應再賠償5,467,588元
      （計算方式：73,269＋51,301＋4,343,018＋1,000,000＝
      5,467,588）。
（三）莊昭順雖主張不得以年度營業利潤作為減少收入之標準，
      惟曾萬火本來生活經商均正常，其經商模式即是至產地下
      田或上山察看農產品之品質與數量狀況而大量購買，然後
      直接銷售到台灣北部地區之各生鮮超市或大賣場，此等採
      購、驗貨及行銷，需曾萬火親臨現場始能作業，茲因遭莊
      昭順駕車撞傷，致曾萬火未能親自下田或上山，亦無法親
      自驗貨與點收，遂有損失，故自足執為96年至100年之損
      害計算資料與標準。又莊昭順雖另以農藝及園藝淨利為11
      ％，因而抗辯曾萬火所主張之45%為太高云云。惟曾萬火
      既已提出具體之95年收入及支出憑證，足以證明其當年有
      42至45％之利潤，自可作為96年至100年計算損失利潤之
      標準。
（四）又莊昭順雖另以曾萬火上開帳戶在96年以後仍有款項入帳
      ，因而認為曾萬火並非無工作能力與收入云云。惟曾萬火
      自96年腳受傷後，即寸步難行，無法上山下田去看貨、購
      貨與驗貨，惟因曾萬火已和部分大型超商與量販店訂定供
      應契約，若無貨供應，則要被罰高額違約金，曾萬火不得
      已只能將該交易讓與其子曾立維（原名曾公權）經營，而
      該等收入均歸曾立維所有，且有部分彰化之農夫借用曾萬
      火之攤販資格以賣農產品，而該等交易之利益均歸該等農
      民，曾萬火並無所得。
（五）綜上，曾萬火因本件車禍受傷所受之損害，除原判決所判
      命給付140,805元外，應再加計曾萬火就原審判決其敗訴
      部分其中之醫療費340元、計程車交通費用43,360元、看
      護費66,000元、減少工作收入損失1,269,621元、精神慰
      撫金980,000元，合計2,359,321元；暨曾萬火於第二審上
      訴所追加請求之醫療費73,269元、「汽車油資、過路費、
      停車費及住宿費」51,301元、減少工作收入損害4,343,01
      8元、精神慰撫金100萬元，合計5,467,588元。總計莊昭
      順應賠償曾萬火7,967,714元（計算方式：140,805＋2,35
      9,321＋5,467,588＝7,967,714）。因依侵權行為法律關
      係，求為命莊昭順應給付曾萬火7,967,714元及加給法定
      遲延利息之判決【曾萬火於原審起訴請求莊昭順給付2,89
      9,153元及加付法定遲延利息，經原審判命給付140,805元
      本息，而駁回曾萬火其餘之請求。曾萬火僅對於原審判決
      其敗訴其中之醫療費用340元、計程車交通費用43,360元
      、看護費66,000元、減少工作收入損失1,269,621元、精
      神慰撫金980,000元，合計2,359,321元部分提起上訴，並
      於第二審上訴時為訴之擴張，增加請求5,467,588元，至
      其餘敗訴部分則未據其聲明不服，已告確定。又原審判命
      莊昭順給付部分，則經莊昭順提起附帶上訴】。
二、附帶上訴人（即被上訴人）則以：
（一）曾萬火於96年10月1日起至97年6月20日至台北慈濟醫院就
      診，97年3月20日所開立之診斷書僅記載左踝挫傷併韌帶
      扭傷，嗣於97年6月12日開立之診斷書記載左踝嚴重挫傷
      併韌帶扭傷及創傷後關節炎，惟於97年8月9日開立之診斷
      書卻係左踝關節挫傷合併創傷性關節炎及骨碎片形成。該
      等診斷書並未記載傷及脛骨及骨折等傷勢，因此曾萬火脛
      骨前表面有小骨刺傷勢，並無法證明與本件車禍有無因果
      關係。且依據曾萬火之病歷及行政院國軍退除役官兵輔導
      委員會臺中榮民總醫院（下稱台中榮總）之鑑定結果，並
      無直接證據顯示曾萬火有左踝骨折狀況，既然左踝並無骨
      折狀況，何以會有骨碎片產生？且台中榮總也只是認為曾
      萬火之骨碎片形成有可能是車禍造成，並不能明確認定，
      故曾萬火並無法證明所謂骨碎片形成確由車禍引起。再者
      ，一般骨折之傷害，醫學上只要3個月即能痊癒，曾萬火
      之傷勢僅為左踝挫傷併韌帶扭傷，怎會治療近4年而未痊
      癒，實屬可疑。曾萬火應舉證證明其骨碎片之形成與本件
      車禍之發生確有因果關係。
（二）營業收入不能全部視為勞動能力所受之損害，此觀諸最高
      法院63年度台上字第1394號判例即明，故曾萬火減少收入
      之計算，不得以年度營業利潤為標準。且曾萬火僅以存款
      存摺之匯入款作為計算其工作收入之依據，顯屬不當。尤
      有甚者，其竟主張利潤率達45％，卻未提出證據證明，令
      人無法苟同。乃原審竟僅憑曾萬火之活期存款存摺之匯入
      金額及曾萬火自稱利潤率約為營業額之45％，即據以裁判
      ，其認事用法，殊為不當。況依財政部頒訂之「96年度營
      利事業各業所得額、同業利潤標準」，可知農藝及園藝業
      淨利率頂多11％，是曾萬火主張其利潤約為營業額之45％
      ，其依據為何？再者，依據曾萬火所提出之診斷證明書，
      並無任何醫生證明曾萬火是否無法工作及無法工作之時間
      需時多久，故曾萬火應仍有工作能力。更何況曾萬火之主
      治醫師判定其需休養1個月，且經原審向台北慈濟醫院函
      詢結果，曾萬火之傷勢對日常生活不影響，故莊昭順認應
      以曾萬火投保薪資計算，並以1個月計算此部分工作收入
      損害之依據，始為合理。
（三）曾萬火僅為左踝挫傷併韌帶扭傷，在彰化當地醫院難道無
      法治療，而須遠赴台北或花蓮慈濟醫院治療？故曾萬火至
      花蓮就醫之汽車油資、過路費、停車費及住宿費部分，非
      屬必要之費用，應予駁回。
（四）精神慰撫金部分：兩造無法和解係因曾萬火請求金額過高
      ，莊昭順無力賠付而無法和解，並非莊昭順不願和解。且
      曾萬火之傷勢僅為左踝扭傷併韌帶挫傷，傷勢輕微，並就
      本件車禍之發生亦有過失責任，乃其竟要求莊昭順支付20
      0萬元之精神慰撫金，顯然過高，應予酌減等語，資為抗
      辯。
三、兩造之聲明：
（一）上訴人（即附帶被上訴人）部分：（1）原判決關於駁回
      後開第二項之訴部分廢棄；（2）莊昭順應再給付曾萬火
      2,359,321元，及自起訴狀繕本送達翌日起至清償日止，
      按週年利率百分之5計算之利息；（3）莊昭順應再給付曾
      萬火5,467,588元，及自100年5月7日起至清償日止，按週
      年利率百分之5計算利息之判決，（4）駁回被上訴人之附
      帶上訴。
（二）附帶上訴人（即被上訴人）部分：（1）駁回對造之上訴
      ；（2）原判決關於附帶上訴人敗訴部分廢棄；（3）上開
      廢棄部分，上訴人在第一審之訴駁回。
四、兩造不爭執事項：
（一）莊昭順於96年9月30日下午4時30分許，駕駛車號ＱＵ-648
      7號自用小客車，沿彰化縣竹塘鄉○○村○○路○段附近某
      東西向產業道路由東往西方向行駛至與另條南北向產業道
      路交岔之無號誌路口時，適曾萬火騎乘車號ＱＲＶ-928號
      機車沿該南北向產業道路由北往南行駛至該交岔路口，兩
      車發生碰撞而肇生本件車禍事故，致上訴人人車倒地，受
      有左踝挫傷併韌帶扭傷之傷害。
（二）兩造就本件車禍事故之發生，均有過失，上訴人應負百分
      之20過失責任，而被上訴人則應負百分之80過失責任。
（三）被上訴人過失傷害上訴人之行為，業經刑事法院判處過失
      傷害罪刑確定。
五、查莊昭順於96年9月30日下午4時30分許，駕駛車號ＱＵ-648
    7號自用小客車，沿彰化縣竹塘鄉○○村○○路○段附近某東
    西向產業道路由東往西方向行駛，途經該道路與另條南北向
    產業道路之無號誌交岔路口時，適曾萬火騎乘車號ＱＲＶ-9
    28號機車沿該南北向產業道路由北往南方向行駛至該路口，
    兩車發生碰撞，致上訴人人車倒地受傷等情，為兩造所不爭
    執，並有道路交通事故現場圖、受理各類案件紀錄表、警詢
    調查筆錄、現場照片及台北慈濟醫院診斷證明書分附彰化縣
    警察局芳苑分局刑案偵查卷宗及原審卷（見原審卷第11、12
    頁）可稽，自堪信為真實。
六、按「汽車行駛時，駕駛人應注意車前狀況及兩車併行之間隔
    ，並隨時採取必要之安全措施」；復按，汽車行駛至無號誌
    之交叉路口，未設標誌、標線、或號誌劃分幹、支線道者，
    同為直行車者，左方車應暫停讓右方車先行，道路交通安全
    規則第94條第3項及第102條第1項第2款分別定有明文。查本
    件車禍肇事地點係在彰化縣竹塘鄉○○村○○路○段產業道
    路附近之無號誌交叉路口，事故發生當時，莊昭順駕車沿彰
    化縣竹塘鄉○○村○○路○段附近某東西向產業道路由東往
    西方向行駛，而曾萬火則騎乘車號ＱＲＶ-928號機車沿另條
    南北向產業道路由北往南方向行駛，雙方於該二條產業道路
    交岔路口處發生碰撞等情，業據道路交通事故現場圖載繪明
    確（見上開警方偵查卷宗第9頁），足認莊昭順駕車途經前
    揭上開無號誌交岔路口時，理應注意車前狀況，並應暫停讓
    右方車先行，以預防危險之發生，而按諸當時情況又無不能
    注意情事，竟疏未注意，貿然直行穿越該交岔路口，適被害
    人曾萬火斯時騎乘機車通過該路口，亦違規疏未注車前狀況
    ，兩車因而發生碰撞致肇生本件車禍事故，雙方均有過失，
    且其過失行為與曾萬火所受傷害間存有相當因果關係。復參
    以本件車禍肇事責任，經刑事法院囑託臺灣省彰化縣區車輛
    行車事故鑑定委員會鑑定結果，亦認為莊昭順駕車行經無號
    誌交岔路口，左方車未暫停讓右方車先行，為肇事主因，而
    曾萬火則未注意車前狀況，為肇事次因。又莊昭順駕車撞傷
    曾萬火之行為，亦經刑事法院判處過失傷害罪刑確定，有鑑
    定意見書及彰化地院97年度交簡上字第61號刑事判決分附彰
    化地院97年度交簡上字第61號刑事卷（見該刑事卷第34至36
    頁）及本院卷可稽，足徵莊昭順與曾萬火雙方就本件車禍之
    發生均有過失，此復為兩造所是認。因認雙方之過失程度，
    應由莊昭順與曾萬火分負百分之80、20之過失責任，較符公
    平原則。
七、又曾萬火主張其因本件車禍受有左踝關節骨挫傷合併創傷性
    關節炎及骨碎片形成之傷害，然莊昭順否認骨碎片之形成與
    本件車禍之發生具有因果關係云云。查卷附台北慈濟醫院先
    後於97年3月20日及同年6月12日所出具之診斷證明書，其上
    固僅分別記載曾萬火受有「左踝挫傷併韌帶扭傷」及「左踝
    嚴重挫傷併韌帶扭傷及創傷後關節炎」之傷害，直至97年8
    月9日所出具之診斷證明書，其上始載明曾萬火受有「左踝
    關節骨挫傷合併創傷性關節炎及骨碎片形成」之傷害，有各
    該診斷證明書附原審卷可稽（見原審卷第11、12頁）。然曾
    萬火陳明其因本件車禍受傷後，大皆在台北慈濟醫院及花蓮
    慈濟醫院就診治療，其並於96年10月1日初診主訴96年9月30
    日車禍，嗣後即持續門診追蹤治療，有該醫院之病歷資料附
    本院卷可憑（見本院卷一第201至224頁）。而上開診斷證明
    書記載之病名所以有異，且於車禍發生10個多月後，始於診
    斷證明書上記載曾萬火所受傷害有「骨碎片形成」之傷害情
    形，乃因一般X光不易察出，後續在腳踝電腦斷層才看出有
    骨碎片及關節炎等情，業據原審函詢台北慈濟醫院明確，有
    該醫院所出具之病情說明書附原審卷可查（見原審卷第143
    頁）。且經本院囑託台中榮總鑑定結果，曾萬火確實有骨碎
    片形成，而此碎片形成原因，有可能為車禍所造成，亦有該
    醫院100年2月22日中榮醫企字第1000002841號函附本院卷可
    參（見本院卷二第20頁）。復參諸本件車禍發生時，係莊昭
    順所駕駛自用小客車之右前車頭撞擊曾萬火所騎乘機車之左
    側腳踏板後方而肇事，業據兩造於莊昭順被訴過失傷害刑事
    案件審理時陳明在卷（見彰化地院97年度交簡上字第61號刑
    事卷56頁），且事故發生當時，曾萬火曾言其左腳怪怪的等
    語，亦據莊昭順於警詢時陳述明確（見前開警方偵查卷宗第
    2頁）。是依此等事證研判，足認曾萬火確因本件車禍事故
    致其左腳受傷，且其所受「左踝關節骨挫傷合併創傷性關節
    炎及骨碎片形成」之傷害，確因此車禍事故所造成，亦即二
    者間具有相當因果關係。是莊昭順抗辯曾萬火左踝骨碎片之
    形成並非本件車禍事故所引起一節，要非可採。
八、按因故意或過失，不法侵害他人之權利者，負損害賠償責任
    ；又不法侵害他人之身體或健康者，對於被害人因此喪失或
    減少勞動能力，或增加生活上之需要時，應負損害賠償責任
    ；復按不法侵害他人之身體、健康，或不法侵害其他人格法
    益而情節重大者，被害人雖非財產上之損害，亦得請求賠償
    相當之金額，民法第184條第1項前段、第193條第1項及第19
    5條第1項分別定有明文。查莊昭順駕車途經本件肇事路口，
    既過失未停讓右方曾萬火所騎乘之機車先行，且疏未注意車
    前狀況，而與曾萬火之機車發生碰撞，致曾萬火受有「左踝
    關節骨挫傷合併創傷性關節炎及骨碎片形成」之傷害，則莊
    昭順顯然已過失不法侵害曾萬火之身體、健康等人格權，是
    揆之上開規定，莊昭順自應負侵權行為損害賠償責任。玆就
    曾萬火請求之各項賠償金額審酌如下：
（一）醫療費用：曾萬火主張其因本件車禍受傷，至台北慈濟醫
      院、花蓮慈濟醫院及台大醫院就診，自96年10月1日起至
      100年4月16日止支出必要之醫療費用共69,680元（按：含
      原審認定之12,751元、原審判決曾萬火敗訴其中醫療費34
      0元提起上訴及二審追加請求之醫療費56,589元，合計69,
      680）。另自97年8月11日至99年7月27日止至杏林堂中醫
      診所就診，支出醫療費用共3,150元；自97年8月16日至99
      年7月15日止，至光生中醫診所就診，支出醫療費用共10,
      830元；又自97年8月15日起至99年12月29日止，至百漢中
      醫診所就診，支出醫療費共2,700元，此等中醫必要之醫
      療費用共支出16,680元（此部分為二審追加請求部分）等
      情，為兩造所不爭執，並有各該醫院之醫療費用收據、門
      診掛號費收據（見本院卷二第75至129頁）、杏林堂中醫
      診所診斷證明書及醫療費用收據、百漢中醫診所診斷證明
      書及門診費用明細表、光生中醫診所診斷證明書及收據（
      見原審卷第99、100頁、101至103頁、107頁、108）附卷
      可稽，故此部分核屬治療曾萬火所受傷害之必要費用，自
      係因侵權行為所生財產上之損害，是曾萬火請求莊昭順賠
      償，應予准許。
（二）計程車交通費用43,360元：曾萬火主張其往返醫院就診搭
      乘計程車所支出之必要交通費用合計43,360元，為莊昭順
      所是認，並有曾萬火提出之計程車收據、運價證明及車資
      證明附原審卷可參（見原審卷第76頁、第92至95頁），足
      認曾萬火因左踝受傷行動不便，應有搭乘計程車往返醫院
      就診治療之必要，堪認曾萬火此部分交通費用之花費，核
      屬因傷致增加生活上需要所為之支出，其請求莊昭順賠償
      ，揆之民法第193條第1項之規定，自亦應予准許。
（三）看護費用66,000元：按民法第193條第1項所稱之增加生活
      上之需要，係指被害人以前並無此需要，因為受侵害，始
      有支付此費用之需要而言，其因身體或健康受不法侵害，
      需人看護，就其支付之看護費，屬增加生活上需要之費用
      ，加害人自應予以賠償。查曾萬火主張其因本件車禍受傷
      ，須專人照顧其日常生活，兩造並於本院審理時協議曾萬
      火所需全日看護期間為1個月，每日看護費用以2,200元計
      算。復參諸曾萬火於受傷期間，須看護照顧至多1個月等
      情，亦經花蓮慈濟醫院之病情說明書載敘甚明（見本院卷
      二第157頁）。是依此情形而論，足認依曾萬火之傷勢，
      確有於受傷期間由專人照顧看護其日常生活起居之必要，
      所需期間為1個月，而其必要之看護費用則核計為66,000
      元。又親屬代為照顧被害人之起居，固係基於親情，但親
      屬看護所付出之勞力並非不能評價為金錢，雖因二者身分
      關係而免除被害人之支付義務，惟此種基於身分關係之恩
      惠，自不能加惠於加害人。故由親屬看護時雖無現實看護
      費之支付，仍應認被害人受有相當於看護費之損害，得向
      加害人請求賠償。準此可知，曾萬火於須專人看護期間，
      由其配偶盧梅修實際負責看護照料，仍得請求賠償看護費
      。是曾萬火所為此部分看護費用66, 000元（計算方式：
      2,200×30＝66,000）之請求，核亦屬增加其生活上需要
      之必要花費，依據民法第193條第1項之規定，自亦得請求
      莊昭順賠償。
（四）汽車油資、過路費、停車費及住宿費共51,301元：曾萬火
      主張其因車禍受傷前往台北及花蓮慈濟醫院就診，支出汽
      車油資、過路費、停車費及住宿費共51,301元等情。然莊
      昭順否認有支出此部分費用之必要，並辯稱：曾萬火所受
      傷害並無定須遠赴台北或花蓮慈濟醫院治療之必要，故此
      等汽車油資、過路費、停車費及住宿費之支出，非屬必要
      之費用云云。惟查，曾萬火自本件車禍受傷之翌日即96年
      10月1日起即至台北慈濟醫院就診，有前開病歷資料可憑
      ，而其主治醫師姚定國平日服務於花蓮慈濟醫院，每隔二
      星期才至台北慈濟醫院門診，若要施行手術則須前往花蓮
      慈濟醫院，亦據其陳明在卷（見本院卷一第226頁背面）
      ，故曾萬火因本件車禍事故蒙受傷害而前往台北或花蓮慈
      濟醫院就診，難謂無治療其所受傷害之必要性。復參以曾
      萬火所受「左踝關節骨挫傷合併創傷性關節炎及骨碎片形
      成」之傷害，醫囑建議住院手術清除碎骨，有花蓮慈濟醫
      院於99年9月8日出具之診斷證明書在卷可參（見本院卷一
      第125頁），而曾萬火確亦多次前往花蓮慈濟醫院辦理住
      院欲施行手術，然因曾萬火患有糖尿病，血糖控制不良，
      無法施行手術，直至99年12月31日始成功施行手術等情，
      亦據曾萬火陳述明確，並有卷附花蓮慈濟醫院之病歷資料
      可查（見本院卷一第218至224頁）。且曾萬火施行手術後
      ，迄至100年6月間，左踝關節仍持續疼痛，故仍門診追蹤
      治療及復健等情，亦據花蓮慈濟醫院於病情說明書載敘甚
      詳，益見曾萬火確有前往台北及花蓮慈濟醫院就診治療其
      所受傷害之必要。故曾萬火為前往台北及花蓮慈濟醫院就
      診，而先後於98年8月28日、99年2月24日、同年3月9日、
      同年月12日、同年5月14日、同年6月4日、同年7月3日、
      同年月7日、同年月14日、同年月30日、同年8月6日、同
      年月27日、同年9月3日、同年9月19日、同年10月2日、同
      年月11日、同年月15日、同年月29日、100年1月9日、同
      年3月7日、同年4月13日及同年5月1日所支出之汽車油資
      、高速公路過路費、停車費及住宿費共計49,933元，有其
      提出之統一發票、火車票及繳費證明單（見本院卷一第50
      至59頁）為證，核係屬因傷致增加其生活上需要所為之支
      出。另曾萬火及其配偶於100年1月8日搭乘火車從花蓮至
      宜蘭，夫妻二人支出火車費226元。又其子於100年1月8日
      搭乘火車往返花蓮及宜蘭，支出火車費各225元，共450元
      ；另其子於99年9月8日搭乘火車由花蓮至宜蘭，支出火車
      費113元，及曾萬火之配偶於100年4月13日、同年5月1日
      往返台北及田中所花費之火車費共474元，以上合計支出
      1,263元（計算方式：226＋225＋225＋113＋237＋237＝
      1,263）等情，亦據曾萬火提出火車票為證（見本院卷二
      第130頁）。此等車資之支出係曾萬火左腳因傷疼痛不已
      ，無法自行上下車由台北前往花蓮就診，須由其配偶及兒
      子陪同前往，故此等陪同人員之車資亦應由莊昭順負擔，
      亦據曾萬火陳明在卷，故該等陪同曾萬火前往就診親友之
      車資1, 263元，亦應認係屬因傷致增加其生活上需要所為
      之必要支出。玆前揭汽車油資、過路費、停車費及住宿費
      共計51,196元（計算方式：49,933＋1,263＝51,196）既
      屬曾萬火因傷致增加其生活上需要所為之必要支出，則其
      請求莊昭順賠償此部分之費用，按諸民法第193條第1項之
      規定，自應予准許。至曾萬火主張99年7月3日及同年月7
      日所分別支出之洗車費45元及60元，合計105元部分，因
      此等洗車費與本件侵權行為間並無因果關係，非係因侵權
      行為所生財產上之損害，自不得請求莊昭順賠償，應予駁
      回。
（五）減少工作收入之損害：曾萬火固主張其原從事米糧蔬果、
      花卉等農產品直銷批發買賣，並直接上山或下田到產地察
      看農產品狀況，收購後直銷到台灣北部地區各生鮮超市或
      大賣場，而因其左踝骨遭莊昭順駕車撞擊碎裂，行動不便
      ，不能至農產地查驗農產品，無法進行未受傷前所從事採
      購批發農產品之交易，而受有損害。依其受傷前一年度（
      95年度）之營業額為3,820,123元，扣除支出成本2,213,8
      27元，年淨利為1,606,296元，利潤率為42.048％。但因
      直接到產地採買，節省成本，且依市場習慣，公斤買台斤
      賣，故利潤率約達營業額45％。玆因莊昭順之侵權行為，
      致其自96年10月1日起至100年4月30日止共3年7個月未能
      工作，損失至少已達5, 755,894元【計算方式：1,606,29
      6/12X43(月)=5,755,894元】云云。惟莊昭順抗辯：曾萬
      火雖因車禍受傷，然其傷勢對日常生活並無影響，仍有工
      作能力，且醫師判定曾萬火僅需休養1個月，故應以曾萬
      火之投保薪資據以計算1個月期間之工作收入損害，始為
      合理，不得以曾萬火所指之營業收入及年度營業利潤作為
      計算之依據等語。查曾萬火因本件車禍受有「左踝關節骨
      挫傷合併創傷性關節炎及骨碎片形成」之傷害，而因其患
      有糖尿病，血糖控制不易，唯恐開刀後出血不止，傷口難
      以癒合，發生危險，故始終無法順利施行手術清除碎骨，
      而一直未能痊癒，僅能持續門診治療，並經醫囑應避免劇
      烈及碰撞運動。直至99年12月31日始能施行手術，但手術
      以後，仍不宜負重工作及劇烈運作3個月，3個月後始可開
      始從事輕鬆工作。然曾萬火手術後迄今，左踝關節仍持續
      疼痛，迄今仍須門診追蹤治療及復健等情，有曾萬火之上
      開病歷資料、診斷證明書及花蓮慈濟醫院於100年6月15日
      出具之病情說明書（附本院卷二）可稽，足見曾萬火主張
      其因本件車禍受傷，而自96年10月1日起至100年4月30日
      止共3年7個月期間，均未能工作，受有損失等情，尚非無
      因。莊昭順抗辯曾萬火於受傷後，僅需休養1個月期間未
      能工作云云，顯與實際情形不符，難以憑採。次查，曾萬
      火固指稱其原從事米糧蔬果、花卉等農產品直銷批發買賣
      ，其於車禍受傷前一年度（95年度）之營業收入合計為3,
      820,123元，扣除其成本支出2, 213,827元，淨利為1,606
      ,296元，並據其提出彰化縣二林鎮農會活期存款存摺之交
      易明細資料、二林鎮農會函、損益表及支票存根為證（見
      原審卷第46至52頁、131至148頁）。然按，商人之經營能
      力固為勞動能力之一種，但營業收入乃出於財產之運用，
      資本及機會等皆其要素，不能全部視為勞動能力之所得，
      最高法院63年度臺上字第1394號判例參照。此因營業收益
      係由經營人個人勞務、資本之運用、機會等綜合運用而得
      之結果，故自不應以營業收益作為勞動能力之所得依據，
      而應以經營人所提供之勞務價值為據。復參以曾萬火自96
      年9月30日車禍受傷後，仍有米糧蔬果、花卉等農產品買
      賣之交易帳款存入其於彰化縣二林鎮農會所開設之上開帳
      戶內，此有該農會99年12月14日二鎮農信字第0990005406
      號函附具之交易明細表可稽（見本院卷二第4至12頁），
      而曾萬火亦陳明所以如此，係因伊受傷後，確無法上山下
      田察看農產品、購貨與驗貨，但因伊已與部分大型超商及
      量販店訂定供應契約，若無法供貨，將被罰高額違約金，
      故不得已將農產品交易讓與伊先子曾立維（原名曾公權）
      經營，其收入均歸曾立維所有。且有部分係彰化農民借用
      伊攤販資格賣農產品，此等交易之利益均歸農民，伊實際
      上並無所得等情（見本院卷二第163頁）。由此足徵曾萬
      火所有前揭帳戶所存入之款項，有部分係他人借用其攤販
      資格販賣農產品所得，並非全屬其營業收益。是曾萬火主
      張以其上開帳戶95年度之匯入款作為計算其營業收入及年
      利潤之依據，即非所宜。更何況曾萬火就該採購批發農產
      品之交易既可讓與其子曾立維經營，顯見此項事業並非曾
      萬火本人即無法經營，故自應以曾萬火個人所提供之勞務
      價值據以計算其工作收入減少之損害，較為合理。然因曾
      萬火個人所提供之勞務價值為何，未據曾萬火提出其他相
      關證據供本院參酌，故本院爰以勞工每月基本工資據以評
      斷其勞務價值。玆因96年7月1日起，勞工每月基本工資為
      17,280元，嗣自100年1月1日起則增加為17,880元，有我
      國基本工資歷年調整情附卷可查，故曾萬火自96年10月1
      日起至100年4月30日止因傷無法工作之3年7個月期間，所
      受減少工作收入之損失合計為745,440元【計算方式：（
      17,280×39）＋（17,880×4）＝745,440】。逾此範圍之
      請求，於法尚難准許。又此部分應准許之減少工作收入損
      害賠償部分，其中前10個月（即原審請求期間300天）計
      172,800元（計算方式：17,280×10＝172,800）部分係屬
      曾萬火於原審請求所准許之部分，後33個月合計572,640
      元【計算方式：（17,280×29）＋（17,880×4）＝572,6
      40】之減少工作損害部分，則係屬曾萬火於二審追加請求
      所准許之部分，附此敘明。
（六）精神慰撫金：查曾萬火因本件車禍致受有左踝關節骨挫傷
      合併創傷性關節炎及骨碎片形成之傷害，而因其患有糖尿
      病，血糖控制不良，一直無法施行手術治療，直至99年12
      月31日始得施行手術清除碎骨，其間長達3年多期間，須
      定期門診追蹤治療，所受煎熬不言可喻。且曾萬火施行手
      術後迄今，其左踝關節仍持續疼痛，後續仍須門診追蹤治
      療及復健，有慈濟醫院前揭病歷及病情說明書可稽，足見
      曾萬火車禍受傷後，其療傷及復健期間甚長，身心飽受折
      磨，其肉體及精神均蒙受極大之痛苦，是其請求莊昭順賠
      償非財產上所受之損害（即精神慰撫金），於法自屬有據
      。復參酌曾萬火因本件車禍受傷，其現今左踝關節掌曲10
      度背曲10度活動範圍20度，遺存有顯著運動障礙，亦有台
      北慈濟醫院100年6月18日出具之診斷證明書、農民健康保
      險殘廢診斷書及彰化縣身心障礙者鑑定表附本院卷可參，
      益徵曾萬火精神上所受之痛苦甚鉅，是其請求莊昭順賠償
      非財產上所受之損害（即精神慰撫金），於法自屬有據。
      本院爰斟酌兩造之身分地位、教育程度、經濟能力、莊昭
      順加害情形，及曾萬火所受傷害及精神上痛苦之程度等一
      切情狀，認莊昭順應賠償曾萬火精神上所受損害85萬元，
      方為相當。是曾萬火於此範圍之請求，自屬有據；逾此範
      圍之請求，並非適當，不予准許。
九、綜上所述，曾萬火因莊昭順過失不法侵害其身體及健康等人
    格權，固得請求莊昭順賠償醫療費86,360元、計程車交通費
    用43,360元、看護費66,000元、汽車油資、過路費、停車費
    及住宿費51,196元、減少工作收入損失745,440元及精神慰
    撫金85萬元，合計1,842,356元。惟按，損害之發生或擴大
    ，被害人與有過失者，法院得減輕賠償金額，為民法第217
    條第1項所明定。查曾萬火對本件車禍事故之發生既與有過
    失，應就所生之損害負百分之20過失責任，已如前述，是本
    院自得依前開規定減輕莊昭順所應賠償之金額，爰依上述比
    例減輕其賠償金額百分之20，則莊昭順所應賠償之金額合計
    為1,473,885元（計算方式：1,842,356×80％＝1,473,885
    ，元以下4捨5入）【含原審已判命給付之140,805元、曾萬
    火於第二審上訴時始增加請求而經本院准許之557,684元〔
    醫療費73,269元、汽車油資、過路費、停車費及住宿費51,1
    96元及減少工作收入572,640元，合計697,105元，697,105
    ×80％＝557,684〕及上訴應准許部分775,396元（計算方式
    ：1,473,885－140,805－557,684＝775,396元）】。從而，
    曾萬火本於侵權行為法律關係，請求莊昭順應再給付775,39
    6元，及自起訴狀繕本送達翌日即98年3月18日起至清償日止
    ，按週年利率百分之5計算之利息，為有理由，應予准許。
    乃原審僅命莊昭順給付140,805元本息，而駁回前揭上訴應
    准許部分，自有未洽。上訴意旨就此部分指摘原判決不當，
    求予廢棄改判，為有理由。爰由本院將原判決此部分予以廢
    棄，改判如主文第二項所示。至於其餘上訴不應准許部分，
    原審為曾萬火敗訴之判決，並駁回其假執行之聲請，於法並
    無不合，上訴意旨就此部分求予廢棄改判，為無理由，應駁
    回其上訴。又曾萬火於第二審上訴增加請求莊昭順應賠償55
    7,684元及加給自100年5月7日起至清償日止，按週年利率百
    分之5計算之遲延利息，為有理由，應併予准許。至逾此數
    額部分之請求，則非正當，不應准許。另附帶上訴人莊昭順
    就原審判決其敗訴部分提起附帶上訴，指摘原判決不當，求
    予廢棄改判，為無理由，應駁回其附帶上訴。
十、曾萬火固陳明願供擔保請准為假執行之宣告，然因本判決判
    命莊昭順給付部分，並未逾150萬元，依法不得上訴第三審
    而告確定，故其假執行之聲請，就勝訴部分，即核無必要。
    至於曾萬火敗訴部分，則因其假執行之聲請已失所依據，故
    均應予以駁回，附此敘明。
十一、本件事證已臻明確，兩造其餘攻擊防禦方法及舉證，與本
      件判決結果並無影響，爰不逐一論述，併此敘明。
十二、據上論結，本件曾萬火之上訴為一部有理由，一部無理由
      ，又追加之請求則為一部有理由，一部無理由。另莊昭順
      之附帶上訴，則無理由，依民事訴訟法第450、第449條第
      1項、第78條、第79條，判決如主文。
中    華    民    國   100    年    8     月    2     日
                民事第四庭    審判長法  官  陳蘇宗
                                    法  官  張浴美
                                    法  官  吳美蒼
以上正本係照原本作成。
曾萬火得上訴。
莊昭順不得上訴。
如對本判決上訴，須於收受判決送達後20日內向本院提出上訴書
狀，其未表明上訴理由者，應於提出上訴後20日內向本院提出上
訴理由書（須按他造人數附具繕本）。
上訴時應提出委任律師為訴訟代理人之委任狀。具有民事訴訟法
第466條之1第1項但書或第2項之情形為訴訟代理人者，另應附具
律師及格證書及釋明委任人與受任人有該條項所定關係之釋明文
書影本。如委任律師提起上訴者，應一併繳納上訴審裁判費。
                                    書記官  高麗玲
中    華    民    國   100    年    8     月    4     日
                                                      Ａ